臺灣高等法院刑事判決　　　　　　　　96年度上訴字第2643號
上　訴　人
即　被　告　甲○○
選任辯護人　吳磺慶律師
上列上訴人因強盜等案件，不服臺灣板橋地方法院96年度訴字第
396號，中華民國96年5月22日第一審判決（起訴案號：臺灣板橋
地方法院檢察署96年度偵字第2468號），提起上訴，本院判決如
下：
    主  文
原判決關於準強盜暨定應執行刑部分均撤銷。
甲○○竊盜，因脫免逮捕，而當場施以強暴，累犯，處有期徒刑
貳年捌月。
    事  實
一、甲○○前於民國九十一年四月二十六日因竊盜案件，經原審
    法院以九十年度板簡字第一四九七號判處有期徒刑六月確定
    ，於九十一年十一月八日執行完畢。因食用安眠藥，而有藥
    物成癮症候群，於九十六年一月十一日中午十二時許，因上
    開症狀，處於藥物中毒狀態，產生激躁不安及衝動行為，並
    造成認知知覺異常及反應失調。有認知障礙及衝動控制困難
    之情況，因此種精神障礙，致其辨識行為違法或依其辨識而
    行為之能力顯著減低之情形。惟仍在臺北縣永和市○○路一
    九四巷某處，見乙○○所有之車牌號碼Ｊ七Ｓ－七二六號重
    型機車停放於該處，疏未將機車鑰匙拔下，竟萌生為自己不
    法所有之意圖，趁機發動電門竊取該機車，得手後欲離去之
    際，適為乙○○發現，即上前追捕甲○○，追至臺北縣永和
    市○○路一九四巷十七弄之死巷內，乙○○隨手持路旁放置
    之「請勿停車」告示牌欲阻擋甲○○之去路，甲○○為脫免
    逮捕，竟騎乘該機車衝撞乙○○手持之「請勿停車」告示牌
    ，欲強行離去，當場以此方式對乙○○施以強暴行為，致乙
    ○○左手腕受有扭傷之傷害（傷害部分未據告訴），甲○○
    並因而脫免逮捕。嗣於九十六年一月十二日下午五時許，在
    臺北縣永和市○○路六八六號「聯欣機車行」，因另犯竊盜
    案（業經原審判處有期徒刑三月確定）為警查獲。
二、案經臺北縣政府警察局永和分局報告臺灣板橋地方法院檢察
    署檢察官偵查起訴。
    理  由
壹、證據能力部分：本院援引以下證人之證述及相關卷證資料，
    被告暨辯護人均未指摘有何不具證據能力之情形，亦未於言
    詞辯論終結前聲明異議，本院復核又無其他不適當之情形，
    依刑事訴訟法第一百五十九條之五規定，均有證據能力。
貳、實體部分
一、訊據被告甲○○固坦承有於上開時、地騎乘證人乙○○所有
    之前揭機車，並遭乙○○追捕之事實，惟否認有何準強盜犯
    行，辯稱：伊當時有服用藥物，神智不清，伊以為乙○○之
    機車係伊所遺失之機車，伊係誤認才會騎乘該車，並無竊取
    該車的意思，而且伊當時並非要衝撞乙○○，伊是要閃過去
    ，才撞到乙○○手上拿的東西等語。經查：
（一）被告甲○○於上開時、地竊取乙○○所有之前揭機車，得
      手後遭乙○○追捕，復騎車衝撞乙○○手持之「請勿停車
      」告示牌，因而造成乙○○左手腕扭傷等事實，業據被告
      於警詢、偵查及檢察官向原審聲請羈押審理時坦承不諱，
      稱：我有在九十六年一月十一號在永和市○○路竊取車號
      Ｊ七Ｓ－七二六機車，後來我要離開的時候我用車子撞被
      害人，我因為車子被人家偷了，我才竊取機車代步。我會
      用機車撞被害人是因為怕他打我並送我去警局等語（偵卷
      第七頁，第四八至四九頁，聲羈字第五二號卷第三、四頁
      ），核與證人乙○○警詢及原審證述相符（偵卷第九至十
      頁，原審卷第九三頁），並有被害人乙○○出具之贓物認
      領保管單一紙、手腕受傷之照片二幀在卷可資佐證（偵卷
      第二十、二十七、二十八頁），足認被告上開自白，有證
      據可佐，堪予採信，此部分事實，即堪認定。
（二）至被告翻異前詞，辯稱：伊誤認乙○○之機車係伊失竊之
      機車，且伊未騎車衝撞乙○○等語，與上開證據不符，無
      非卸責之詞，不足採信。而證人乙○○於原審雖稱：我沒
      有要告被告，量刑部分請法院斟酌，被告當時應該是要逃
      走，一時心急，他沒有要衝撞我的意思等語（原審卷第九
      五頁，第九八頁），惟已與其警詢所稱：被告強行騎車衝
      撞等語不符（偵卷第十頁），且其於原審亦稱：被告騎機
      車出來時，如果沒有撞我的停車牌，還是可以騎出來，因
      為旁邊還有路巷子很寬，被告是直直出來等語（原審卷第
      九四頁），據此，堪認被告確係騎車直衝被害人，否則依
      該巷尚寬之情況，若無意衝撞人，自可閃過被害人而騎車
      出來，是證人乙○○稱：被告應該沒有衝撞意思等語，無
      非臆測，尚難遽採。
（三）按刑法第三百二十九條之準強盜罪，係以竊盜或搶奪，因
      防護贓物，脫免逮捕或湮滅罪證，而當場施以強暴脅迫者
      為構成要件。而所謂強暴，謂直接或間接對於人之身體施
      以暴力，壓制被害人之抗拒，或使被害人處於不能抗拒之
      狀態。最高法院八十二年度台上字第三八四二號判決要旨
      可資參照。被告竊取乙○○之機車得手後，為脫免逮捕而
      騎車衝撞乙○○手持之「請勿停車」告示牌，其雖未直接
      衝撞乙○○之身體，惟其對乙○○手持之告示牌加以衝撞
      ，乃係對於乙○○之身體間接施以暴力，且騎乘機車衝撞
      之速度與力量，衡情，一般人於客觀上即屬不能抗拒。
（四）有關被告辯稱：因長期服用安眠藥，致案發精神有狀況乙
      節，經查：財團法人天主教耕莘醫院永和醫院函覆本院稱
      ：個案（按即被告）自九十五年六月七日至八月二十三日
      ，因失眠症就醫，有開立ROHYPNOL。診斷為器質性精神症
      （因使用藥物所致），並檢附病歷影本等語（本院卷第六
      六至七一頁），是被告稱有食用安眠藥物，尚非無據，本
      院因此將被告送行政院國軍退除役官兵輔導委員會臺北榮
      民總醫院鑑定精神狀況，該院覆稱：
      李員於鑑定時，在智力功能表現方面，整體智力測驗表
      現位於邊緣程度，在情緒行為方面，整體反應指標位於中
      度困擾程度，而其中焦慮指標更位於嚴重困擾範圍，精神
      狀態檢查未有明顯精神症狀。
      然李員於鑑定時表示，李員案發前有使用海洛因及古柯
      鹼之紀錄，目前雖多年未用，但案發前仍有使用大量安眠
      藥之習慣，每天使用40到50粒之ROHYPNOL（Flunitrazepa
      m 2mg，安眠藥，即俗稱FM2），並仍於醫療院所因失眠就
      診，李員案發期間應屬「藥物成癮症候群」。
      李員於案發當時，除自述精神狀態迷迷糊糊，容易掉東
      西，騎機車也容易摔車，走路不穩，另外根據現場處理警
      員於法院審理時之筆錄記載，李員當時「精神狀況看起來
      怪怪的，好像有吃毒品的樣子」，李員「當天精神比較恍
      惚，筆錄是隔天製作」等，顯示李員於案發當時應有可能
      屬「藥物中毒」狀態，本案李員雖無藥物血液濃度檢查，
      但由病史及臨床症狀推斷，李員可能為ROHYPNOL過量引起
      中毒，造成本來為抑制性藥物（ROHYPNOL為安眠藥物，應
      為鎮定安眠效用），卻產生激躁不安及衝動行為，並造成
      李員認知知覺異常及反應失調。
      綜合以上推斷，李員本案行為當時之精神狀態為，因疑似
      藥物中毒造成認知障礙及衝動控制困難，故李員有「因精
      神障礙，致其辨識行為違法或依其辨識而行為之能力顯著
      減低」之情形等語，有該院九十六年十月二十九日北總精
      字第0960021097號函及鑑定書在卷可參（本院卷第八六至
      八八頁），是被告此部分所辯，即非無據，堪認被告於犯
      案時有「因精神障礙，致其辨識行為違法或依其辨識而行
      為之能力顯著減低」之情形，且既是因失眠之疾病而服用
      藥物，致生前開狀態，不能不認係被告故意或過失自行招
      致。
綜上，被告辯稱非故意衝撞等語，不可採信，事證明確，被告犯
行，堪予認定。
二、核被告所為，係犯刑法第三百二十九條之準強盜罪，應依刑
    法第三百二十八條第一項論處。被告前於九十一年四月二十
    六日因竊盜案件，經原審法院以九十年度板簡字第一四九七
    號判處有期徒刑六月確定，於九十一年十一月八日執行完畢
    等情，有本院被告前案紀錄表一件在卷可佐，其於有期徒刑
    執行完畢五年內，故意再犯有期徒刑以上之罪，為累犯，應
    依刑法第四十七條第一項之規定，加重其刑。又被告於行為
    時，有「因精神障礙，致其辨識行為違法或依其辨識而行為
    之能力顯著減低」之情形，爰依刑法第十九條第二項規定，
    減輕其刑，並依法先加後減之。
三、原審以事證明確，予以論罪科刑，固非無見，惟漏未審酌被
    告於案發時之精神狀況，尚有未洽，被告上訴對此為指摘，
    為有理由，至於其他指摘，則無理由，惟原判決此部分既有
    上述可議之處，即屬不能維持，應由本院撤銷此部分暨定應
    執行刑部分並改判。爰審酌被告犯行對社會治安之影響程度
    ，使用之手段、所得財物之價值，及犯後態度等一切情狀，
    量處如主文第二項所示之刑。
據上論斷，應依刑事訴訟法第三百六十九條第一項前段、第三百
六十四條，第二百九十九條第一項前段，刑法第第三百二十九條
、第三百二十八條第一項，第十九條第二項、第四十七條第一項
，判決如主文。
本案經檢察官王壬貴到庭執行職務。
中　　華　　民　　國　　96　　年　　11　　月　　30　　日
 　　　　　　　　 刑事第十八庭審判長法　官  溫耀源
               　　　               法　官　陳健順
                     　　           法　官　周政達
以上正本證明與原本無異。
如不服本判決，應於收受送達後十日內向本院提出上訴書狀，其
未敘述上訴之理由者並得於提起上訴後十日內向本院補提理由書
（均須按他造當事人之人數附繕本）。
                                    書記官  莊昭樹
中　　華　　民　　國　　96　　年　　11　　月　　30　　日
附錄：本案論罪科刑法條全文
中華民國刑法第328條
（普通強盜罪）
意圖為自己或第三人不法之所有，以強暴、脅迫、藥劑、催眠術
或他法，至使不能抗拒，而取他人之物或使其交付者，為強盜罪
，處5年以上有期徒刑。
中華民國刑法第329條
（準強盜罪）
竊盜或搶奪，因防護贓物、脫免逮捕或湮滅罪證，而當場施以強
暴脅迫者，以強盜論。
